臺灣高等法院高雄分院刑事判決　　　　95年度上訴字第1854號
上　訴　人
即　被　告　丁○○
選任辯護人　焦文城律師
　　　　　　施秉慧律師
上列上訴人因強盜案件，不服臺灣高雄地方法院95年度訴字第29
1 號中華民國95年8 月22日第一審判決（起訴案號：臺灣高雄地
方法院檢察署94年度偵字第26270 號），提起上訴，本院判決如
下：
    主  文
原判決撤銷。
丁○○共同意圖為自己不法之所有，攜帶兇器，以強暴至使不能
抗拒，而取他人之物，未遂，處有期徒刑貳年。
    事  實
一、緣乙○○於民國94年11月12日早上某時，駕駛車牌號碼5D—
    3006號自用小客車，於高雄市○○區○○路上遇見丁○○，
    遂邀丁○○前往搶劫。丁○○允諾後，2 人即基於共同意圖
    為自己不法所有之犯意聯絡，由乙○○攜帶可為兇器使用之
    伸縮刀（原審及起訴書均誤認為美工刀）1 支，開車搭載丁○○前往甲○○之夫黃保霖所經營位於高雄市楠梓區○○○
    街146 號之茂銓雜貨店，2 人進入店後，逗留至同日12時50
    分許，見店內無人時，乙○○即向丁○○示意動手行搶，並
    告知丁○○：伊壓制老闆娘（指甲○○），你去敲櫃臺的錢
    等語。但因丁○○不敢（敲櫃臺），遂改由丁○○先在外把
    風以便接應。2 人議定後，乙○○即攜帶上開伸縮刀（置於
    右手）趁甲○○不注意之際，自甲○○背後以左手勒住甲○○頸部，並將甲○○壓制於地上，以此強暴方式，使甲○○
    無法反抗，而當丁○○又進入店內欲協助乙○○時，適有顧
    客戊○○進入上開商店欲購物，乙○○及丁○○見狀乃驚慌
    罷手，並由丁○○駕駛上開自小客車搭載乙○○逃離現場而
    未遂。嗣經員警據報至現場處理，並循線查知上情。
二、案經甲○○訴由高雄市政府警察局楠梓分局報告臺灣高雄地
    方法院檢察署檢察官偵查起訴。
    理  由
壹、證據能力部分：
    證人即告訴人甲○○於警訊中之陳述，係被告以外之人於審
    判外之言詞陳述，為傳聞證據，惟當事人於本院審理中均同
    意作為證據，且本院審酌告訴人之警訊筆錄，客觀上並無意
    思不自由之情形，亦認為適當，依刑事訴訟法第159 條之5
    第1 項之規定，本院認有證據能力。又證人即告訴人甲○○
    於偵查中之陳述，及共犯乙○○於偵查中就本案犯行與被告
    有關部分之證述，均係在檢察官前所為之陳述，且均經具結
    後而為證言，亦無顯有不可信之情形，依刑事訴訟法第159
    條之1 第2 項規定，本院認均有證據能力。
貳、實體方面：
一、訊據上訴人即被告丁○○（下稱被告）就於上開時、地，與
    乙○○一同進入該雜貨店之事實坦承不諱，惟矢口否認有強
    盜之犯行，並辯稱：乙○○要行搶時，伊正接到乙○○母親
    的電話，遂往外走出去，並未替乙○○把風云云，而其辯護
    人則為其辯稱：被告智能不足，對於乙○○之提議行搶，理
    解不足而無法拒絕云云。經查：
  (一)被告有於上開時、地與乙○○共謀行搶，並由乙○○攜帶伸
    縮刀至上開雜貨店，以上揭強暴方式壓制告訴人，被告則在
    店外把風，嗣2 人欲強取財物時，因顧客戊○○進入店內購
    物，被告與乙○○始驚慌罷手，並由丁○○駕駛上開自小客
    車搭載乙○○逃離現場而強盜未遂之事實，業據被告於警訊
    、偵查及原審審理中均坦白承認，核與共犯乙○○於偵查中
    及本院審理中之證述情節相符，且經證人即告訴人甲○○於
    警訊、偵查、原審及本院審理中均證述其有遭被告及乙○○
    以上揭方式強盜財物未遂等情，復有案發現場照片6 張在卷
    可憑。雖被告於本院審理中另以上揭情詞為辯，惟查被告於
    原審審理中供稱：「（強盜前你跟乙○○在談強盜的計畫，
    是否由乙○○壓制被害人，再由你去拿店裡面之財物？）是
    。」、「（乙○○提議要強盜，你有無說好？）乙○○說要
    去搶，我說好。」等語（見原審卷第69頁、第70頁），徵之
    共犯即證人乙○○於本院審理中亦證稱：「（你稱於車上提
    議要強劫時，被告有答應，被告是如何表示？）被告有說好
    。」等語（見本院卷第91頁），是被告於前往被害人成家靈
    之雜貨店前，即已謀議共同行搶，應屬無訛。又查共犯乙○○示意動手之際，原計畫由其壓制被害人，而同時被告去敲
    櫃臺拿錢，但因被告不敢，遂改由被告先在外把風等情，亦
    據共犯即證人乙○○於本院審理中證述綦詳，是被告往外走
    出去，係因為乙○○把風之故，縱然當時確有乙○○之母親
    來電，但仍無法抹滅其於共同行搶之時，為其他共犯擔任把
    風之犯罪行為分擔。雖證人乙○○同時證稱：「被告就往門
    口走去，至於他有無把風我就不清楚。」等語；然查，乙○○請被告在外把風，而被告亦確實往外走出去，則被告即有
    把風之行為；至於被告有無確實做好把風之工作，要屬另一
    回事。況且，被告與乙○○於逃離現場時，即係改由被告負
    責駕車離去之事實，亦為被告所供明在卷，是被告於乙○○
    動手行搶之際擔任把風（接應）工作，已屬正犯，並非僅為
    事前之幫助而已，已甚明確。被告上開所辯，不足為採。
  (二)又強盜罪所施用之強暴、脅迫手段，祇須足以壓抑被害人之
    抗拒，使其喪失意思自由為已足，而行為人所施以之強暴、
    脅迫手段，是否足以壓抑被害人之抗拒，應以行為人所採取
    之方法及當時客觀情況綜合判斷。本件被告與乙○○之犯罪
    方式，係2 人進入店內後，趁僅有告訴人1 人看店之機會，
    由乙○○攜帶可為兇器使用之伸縮刀1 支，趁告訴人不注意
    之際，乙○○即自告訴人背後勒住其頸部，並將告訴人壓制
    於地上後再予強取店內財物，是被告犯案時係2 人共同為之
    ，在人數已優於告訴人1 人；告訴人又係女性，在反抗能力
    上亦無法與被告及乙○○相抗衡，且告訴人突遭乙○○勒住
    頸部並遭壓制在地，告訴人於原審審理中亦證稱：伊當時害
    怕，且無法反抗等語，依上揭各種情狀綜合判斷，告訴人之
    意思自由應已遭到完全壓制，而已達不能抗拒之程度，亦可
    認定。
  (三)至於被告於原審審理時，雖就其與乙○○2 人係何時起意強
    盜之部分，另供稱：乙○○在該店打了新臺幣3 、4,000 元
    的電動玩具，之後沒有錢了，才說要強盜等語。惟查，被告
    於警訊及偵查中均一致供稱：案發當天是乙○○提議要強盜
    ，伊有同意，且由乙○○負責壓制被害人，伊在旁邊把風並
    接應乙○○逃走，在強盜前我們有去勘查地形，我們開車在
    現場繞了3 次等語明確，核與共犯乙○○於偵查及本院審理
    中所證述：是由伊提議強盜，被告有同意，當時協議由伊負
    責對告訴人下手，被告則負責把風等語相符，是足認被告與
    乙○○係於進入該店內前，即已就強盜犯行有共同之犯意聯
    絡，並分別為上揭犯罪分工方式，應可認定，被告嗣後所為
    上揭供述，尚無可採，一併敘明。
  (四)又被告於偵審中一再辯稱：其有中度智能不足之情事，並提
    出國軍左營醫院附設民眾診療服務處之診斷證明書（丙○○○○開立）為證（附於偵查卷第22頁），並於本院審理中聲
    請以丙○○○○為鑑定證人。然查，被告之精神狀況，業經
    原審於95年4 月4 日依職權函請高雄市立凱旋醫院對被告實
    施精神鑑定，經該院鑑定結果認為：「被告之行為能力並無
    明顯異常，具有工作能力，且工作持續度佳，於本案發生前
    ，未曾因精神疾病而求診過，被告除智能不足之精神科診斷
    外，並無其他更為具體之精神疾病可能導致被告為此次犯行
    。被告於案發當天並未喝酒，亦未吸食藥物，被告雖有智能
    障礙，導致其認知判斷能力較常人為差，惟依刑事責任能力
    之判斷準則，被告雖為輕度智能不足者，並未伴隨有精神病
    ，故並未達精神耗弱之程度，且被告行為時雖然因心智缺陷
    ，導致其認知、判斷能力有下降，但尚未達顯著降低之程度
    。」等情，此有該院95年6 月14日高市凱醫成字第09500033
    97號函所附之精神鑑定書1 份在卷可憑（附於原審卷第39至
    43頁），而上開鑑定報告，係由專業之鑑定機構之專業醫師
    以其專業智識能力，參考被告之發展史、職業史、婚姻史等
    ，及進行精神狀況檢查與心理測驗後，所得之鑑定結論，自
    應可採信，因而被告於本院審理中又再聲請醫師林立仁為鑑
    定證人做精神鑑定，即無必要。又依上開鑑定及國軍左營醫
    院附設民眾診療服務處之診斷證明書（丙○○○○開立），
    被告確有智能不足之情形（智商54），惟並未達精神耗弱之
    程度，已如前述；且上開凱旋醫院之鑑定報告雖係新修正刑
    法第19條之公布後、實行前所為之鑑定，但該鑑定已就新修
    正刑法第19條之心智缺陷是否導致其認知、判斷能力之下降
    為判斷，即認定被告認知、判斷能力雖有下降，惟亦未達『
    顯著』降低之程度，因而本院認為亦不符合修正後（即95年
    7 月1 日生效施行）刑法第19條第2 項得減輕其刑之情形。
    至於被告之辯護人於本院審中引用上開凱旋醫院之鑑定報告
    謂被告無法回答香蕉與橘子之相同點，且於警詢、偵查筆錄
    中說詞前後矛盾，因而可證被告確有某程度之精神障礙云云
    ，惟查，被告於本院審理中對答如流，精神狀況良好，甚於
    警詢、偵查及原審審理中均已承認犯罪（見原審卷第72頁）
    ，但至本院審理中卻否認犯罪，顯然被告經由他人教導及親
    身經驗，已漸知避重就輕、脫免罪責之重要性。換言之，被
    告縱然有智能不足之現象，但經由教導仍可知事情之輕重，
    並非全然不可教。況且，如前所述，本件共犯乙○○原提議
    由被告去拿櫃臺的錢，但因被告不敢，始改為擔任把風，更
    可益證，被告於犯罪時並非無違法識別能力之人。是被告之
    辯護人進而謂：被告警詢、偵查筆錄之自白不可採云云，亦
    不足為據。
二、查攜帶兇器強盜罪，所謂兇器，其種類並無限制，凡客觀上
    足對人之生命、身體、安全構成威脅，具有危險性之兇器均
    屬之，且祇須強盜時攜帶此種具有危險性之兇器為已足，並
    不以攜帶之初即有行兇之意圖為必要。本件被告與乙○○為
    上揭強盜犯行時，乙○○有攜帶伸縮刀1 支（被告誤認是美
    工刀）之事實，業據被告於警訊、偵查及本院審理中，及共
    犯乙○○於偵查中及本院審理中均供承屬實，又該伸縮刀雖
    未經扣案，惟據共犯即證人乙○○於本院審理中供承當時確
    有攜帶伸縮刀1 把，而該伸縮刀之外型如打火機，握柄是一
    打火機之長度，刀身可以藏進握柄內，刀身比握柄短等語（
    見本院卷第49、50頁），是既為刀械，則客觀上對於人生命
    、身體應具有危險性，自可為兇器使用。是核被告所為，係
    犯刑法第330 條第1 項之攜帶兇器強盜罪。被告與乙○○就
    上揭犯行，有犯意聯絡及行為分擔，應論以共同正犯。又被
    告行為後，刑法於94年2 月2 日經總統令修正公布，於95年
    7 月1 日施行，就未遂犯部分，第25條第1 項關於「已著手
    於犯罪行為之實行而不遂者，為未遂犯」之規定並未修正，
    而同條第2 項修正前規定「未遂犯之處罰，以有特別規定者
    ，為限」，修正後規定「未遂犯之處罰，以有特別規定者為
    限，並得按既遂犯之刑減輕之」；另同法第26條修正前規定
    「未遂犯之處罰，得按既遂犯之刑減輕之。但其行為不能發
    生犯罪之結果，又無危險者，減輕或免除其刑」，修正後規
    定「行為不能發生犯罪之結果，又無危險者，不罰」，將原
    不能未遂犯改採為不罰以外，僅將原第26條前段一般未遂犯
    之處罰效果，移列第25條第2 項後段。本件被告與乙○○於
    著手強盜之際，因顧客戊○○進入商店欲購物，始逃離現場
    ，而未強盜財物得手，自屬已著手於強盜之行為，並非不能
    未遂，不論依修正前刑法第25條、第26條未遂犯之規定或修
    正後第25條之規定，均為未遂犯，對被告而言並無有利或不
    利之情形，自不生新舊法比較之問題，應逕依修正後之刑法
    第25條第2 項之規定，減輕其刑。又查本件被告確有智能不
    足之情事，已如前述，因而被告在遇到熟稔之友人乙○○，
    並提議行搶之際，因未深思熟慮而冒然應之同行，固罪有應
    得。但從被告於真正下手行搶之時，不敢去拿櫃臺之錢而僅
    允諾為乙○○把風等情觀之，被告並非毫無良知之人，亦即
    仍有忌憚、羞恥之心，是綜觀本件事情之始末，確係均由乙○○提議、策劃、動手，被告僅為附應把風（接應）而已，
    並未對被害人施以任何有形之暴力行為，本身又有智能不足
    、易受人牽引之情況下，本院認被告之犯罪情狀，在客觀上
    足以引起一般同情，認為即予宣告法定低度刑期，猶嫌過重
    者，爰依刑法第59條規定酌量減輕其刑。
三、原審據以論處被告罪刑，固非無見；惟查：原審認被告無適
    用刑法第59條之情形，而未予減輕其刑，容有不洽。被告上
    訴意旨否認犯罪，指摘原判決不當，為無理由；惟原判決既
    上開可議之處，自應由本院將原判決撤銷改判。爰審酌被告
    年輕力壯，不思長進，卻與人同行，強劫財物，惟念被告本
    身智能不足，教育程度不高，易受他人引誘犯罪，且僅擔任
    把風接應，而乙○○行搶之時，並未真正使用刀械（刀刃未
    伸出），起訴檢察官亦請求從輕量刑；及犯後態度、教育程
    度等一切情狀，量處如主文第2 項所示之刑。至於被告與乙○○作案所用之伸縮刀1 支，固為共犯乙○○所有且供犯罪
    所用之物，但因未扣案且非屬義務沒收之物，為免將來執行
    之困難，爰不予併宣告沒收。
四、本件被告先天之智能不足，再加上後天之教育程度又不高，
    因而在社會活動，甚易受他人之影響而誤入歧途，是其家庭
    本應擔負相當大之教育、監督責任。而從警詢、偵查及原審
    審理之犯後態度觀之，被告均承認犯罪，態度良好，本院原
    以為應係被告之家庭教育相當良好，始能致之。惟於事後審
    理中，卻驚覺被告已慢慢學會矢口狡辯、避重就輕，顯然被
    告之家庭無法給與正確之教導觀念，更遑論有效監督被告之
    行為。從而本院縱然依刑法第59條規定減輕其刑，但仍認為
    被告亦應入監服刑，始能徹底悔悟並學習認錯負責之正確觀
    念，爰不予緩刑，併此敘明。
據上論結，應依刑事訴訟法第369 條第1 項前段、第364 條、第
299 條第1 項前段，刑法第11條前段、第28條、第330 條第2 項
、第1 項、第25條第2項、第59條，判決如主文。
本案經檢察官陳國全到庭執行職務。
中　　華　　民　　國　　96　　年　　3 　　月　　22　　日
                  刑事第四庭    審判長法  官  蕭權閔
                                      法  官  林水城
                                      法  官  吳進寶
以上正本證明與原本無異。
如不服本判決應於收受本判決後10日內向本院提出上訴書狀，其
未敘述上訴理由者，並得於提起上訴後10日內向本院補提理由書
狀（均須按他造當事人之人數附繕本）「切勿逕送上級法院」。
中　　華　　民　　國　　96　　年　　3 　　月　　22　　日
                                      書記官  林佳蓉
附錄本件判決論罪科刑法條：
中華民國刑法第330 條（加重強盜罪）
犯強盜罪而有第321 條第1 項各款情形之一者，處7 年以上有期
徒刑。
前項之未遂犯罰之。
